【裁判字號】    98,重訴,230
【裁判日期】    981008
【裁判案由】    清償債務
【裁判全文】
臺灣士林地方法院民事判決             98年度重訴字第230號
原      告  甲○○
訴訟代理人  周金城律師
複 代理 人  鄒志鴻律師
被      告  丙○○
            丁○○
訴訟代理人  蔡文斌律師
            王建強律師
            陳欣怡律師
被      告  乙○○
                        8號7.
上列當事人間清償債務事件，本院於民國98年9 月9 日言詞辯論
終結，判決如下：
    主      文
被告應連帶給付原告新臺幣伍佰捌拾萬元，及自民國九十八年六
月三十日起至清償日止，按年息百分之五計算之利息。
原告其餘之訴駁回。
訴訟費用由被告連帶負擔三分之一，餘由原告負擔。
本判決於原告以新臺幣壹佰玖拾萬肆仟元供擔保後，得假執行
；但被告如以新臺幣伍佰捌拾萬元為原告預供擔保，得免為假執
行。
原告其餘假執行之聲請駁回。
    事實及理由
一、原告主張：
（一）訴外人元良工業股份有限公司（下稱元良公司）前向伊借
      款新臺幣（下同）2,470 萬元，並簽發自96年1 月10日起
      至同年6 月10日止陸續到期之支票數紙交付予伊，供分期
      清償之用。惟上述支票陸續到期，元良公司猶無力清償，
      遂請求伊暫緩提示，且允諾另行簽發支票，自96年8 月份
      起分期償還。然元良公司並未依承諾另行交付支票。嗣元
      良公司之主要股東即被告3 人，為承擔清償元良公司所積
      欠上開2,470 萬元之借款債務，乃於96年9 月10日簽立協
      議保證書（下稱系爭保證書），約定由被告丙○○簽發如
      附表所示之53紙支票（下稱53紙支票）、面額共計2,929
      萬9,400 元，自96年9 月17日起4 年期間分期清償欠款本
      息，由被告丁○○及乙○○為連帶保證人，並均於53紙支
      票背書。其後伊陸續就53紙支票其中已屆期部分為提示，
      除附表編號1 至22之支票已兌付清償外，如附表所示編號
      23至28之支票，屆期均因存款不足而退票，被告已喪失期
      限利益，系爭保證書之債務應全部到期。且由此亦可預見
      其餘日後到期之債務，被告亦不會遵期履行，自有預為請
      求之必要。是被告應連帶給付伊尚未清償之債務計1,885
      萬5,018元。
（二）被告所提出96年2 月3 日之股東清償協議書（下稱股東清
      算協議）係元良公司之內部文件，對伊不生效力，被告仍
      應負連帶清償責任。且股東清償協議之內容，可知元良公
      司積欠伊2,470 萬元之借款為舊債務，被告依系爭保證書
      負擔者為新債務，而系爭保證書簽訂之前，借款債務業已
      到期，依民法第320 條規定，新債務既未清償，舊債務當
      然未消滅，被告之債務自已到期。且兩造確有約定如支票
      退票，全部未到期之支票視為均已到期，此觀系爭保證書
      「並由丁○○先生及乙○○先生共同背書以負連帶保證責
      任，並願放棄先訴抗辯權」、「惟恐日後支票到期無法兌
      現，特開立此協議保證書，以確認2 位保證人之連帶保證
      責任及債務人之權益」等語即明。至於被告丁○○所稱簽
      署系爭保證書，係通謀虛偽意思表示，只是以元良公司負
      責人身分，表示負道義責任乙節，與事實不符。另伊並未
      同意被告延期1 年清償債務之請求，如附表所示編號23至
      28之票均於98年5 月25日以後提示，乃被告一再請託，考
      量被告丙○○之信用，始暫緩提示，並非伊同意延期清償
      ，被告所辯均不足採信。
（三）爰本於系爭保證書約定之法律關係，提起本件訴訟。並聲
      明：
   1、被告應連帶給付原告1,885 萬5,018 元，及自起訴狀繕本
      送達翌日起至清償日止，按年息百分之5 計算之利息。
   2、願供擔保請准宣告假執行。
二、被告丙○○抗辯：因元良公司經營狀況不佳欲結束營業，須
    取回前向原告借款所簽發之支票，故簽訂系爭保證書，由伊
    簽發53紙支票，並由其餘被告背書。當初協調時，被告間應
    按持股比例分擔債務，並簽有股東清算協議在案，伊應負責
    分擔部分為473 萬18元。至98年4 月15日止，伊已兌付清償
    436 萬9,382 元，僅餘差額36萬636 元未清償，其他部分應
    由其餘被告負責清償等語。並聲明：原告之訴駁回。
三、被告丁○○則以：伊在系爭保證書簽章及53紙支票背書係以
    元良公司負責人之身分，表示負道義責任，督促其餘被告負
    責之意，並非負支票背書及連帶保證責任之意思，此亦為原
    告所明知，依民法第87條第1 項規定，伊自得對原告主張系
    爭協議保證書無效。退步而言，倘認系爭保證書並非無效，
    惟兩造於98年5 月初即有利息付清、本金延期1 年清償之協
    議，是以如附表所示編號23至28之6 紙支票均在98年5 月25
    日以後始經提示，故原告應俟1 年後始得請求。且而原告既
    允許延期清償，依民法第755 條規定，應免除伊保證人之責
    任。再者，系爭保證書並無拋棄期限利益之約定，清償期係
    以53紙支票票載發票日為準，縱得主張將來給付之訴，原告
    就利息及給付時期之主張均有疑義等語，資為抗辯。並聲明
    ：原告之訴駁回。另陳明如受不利益判決，願供擔保請准免
    為假執行。
四、被告乙○○則以：依股東清算協議，伊應負擔債務之金額約
    1,800 萬元以上，惟伊目前無資力清償等語，資為抗辯。並
    聲明：原告之訴駁回。
五、經核：
（一）兩造於96年9 月10日簽訂系爭保證書，載明元良向原告借
      貸2,470 萬元，還款支票本應於96年1 月10日起至同年6
      月10日陸續到期，因元良公司協調經原告同意暫不提示，
      由元良公司另行簽發自96年8 月起分4 年兌現之還款支票
      以支付本息，惟迄未交付原告之緣由，並約定：「今特由
      …丁○○先生、丙○○先生及…乙○○等三方研議協商後
      ，並徵得債權人甲○○同意，由丙○○先生立即開立個人
      支票自96年9 月17日起分4 年償還借款本息，並由丁○○
      先生及乙○○先生共同背書以負連帶保證責任，並願放棄
      先訴抗辯權，並於中華民國96年9 月11日前全部還款支票
      背書完成後交付予甲○○先生收執。惟恐日後支票到期無
      法兌現，特開立此協議保證書，以確認二位保證人之連帶
      保證責任…」等內容。
（二）被告並依系爭保證書之約定，交付由被告丙○○簽發、經
      被告丁○○、乙○○背書如附表所示53紙支票予原告收執
      ，其中編號1 至22之支票均已兌現，編號23至28之支票，
      經原告於98年5 月25日提示均未獲付款。
（三）被告曾於96年2 月3 日以元良公司股東南良控股代表人、
      重億公司代表人等身分（另有中良控股代表人蕭崇湖），
      簽訂股東清償協議，約定元良公司清理後之股東權益為虧
      損，依持股比例計算，各自應承擔之虧損金額，以及其他
      有關元良公司解散及結束營業等相關權義事項。股東清償
      協議並未交付原告。
      以上各項，有原告提出之系爭保證書、如附表所示編號23
      至28之支票暨退票理由單、編號29至53之支票及被告丙○○提出之股東清償協議等可稽，均堪信為真實。
六、爭點之論述︰
    本件之爭點應在於：（一）系爭保證書關於被告丁○○部分
    是否通謀虛偽意思表示而無效？（二）就系爭保證書約定之
    債務，被告對原告應負連帶給付義務或按比例各自負擔部分
    清償責任？（三）系爭保證書約定之債務，給付期限是否均
    已屆至？已屆期部分，有無延展清償期限1 年之約定？
    茲分別論述如下：
（一）系爭保證書關於被告丁○○部分並非通謀虛偽意思表示，
      核屬有效，被告丁○○應負連帶保證人責任：
      被告丁○○雖抗辯：伊在系爭保證書簽章及53紙支票背書
      係以元良公司負責人之身分，表示負道義責任，督促其餘
      被告負責之意，並非負支票背書及連帶保證責任之意思云
      云，然為原告所否認。按表意人與相對人通謀而為虛偽意
      思表示者，其意思表示無效。民法第87條第1 項前段固有
      明文。惟所謂通謀而為虛偽意思表示，乃指表意人與相對
      人互相故意為非真意之表示而言，故相對人不僅須知表意
      人非真意。並須就表意人非真意之表示相與而為非真意之
      合意，若僅一方無欲為其意思表示所拘束之意，而表示與
      真意不符之意思者，尚不能指為通謀而為虛偽意思表示。
      又主張通謀而為虛偽意思表示者，自應就此利己事實，負
      舉證之責任。經核，依被告丙○○、乙○○之陳述答辯，
      渠等確為協議處理元良公司原有借款債務，始簽訂系爭保
      證書，並交付被告分別簽發、背書之53紙支票以為分期清
      償。被告丙○○、乙○○並抗辯被告3 人應按比例各自負
      擔部分清償責任，顯然被告之間並無合意被告丁○○無庸
      對原告負清償責任之可能。再者，原告與被告簽訂系爭保
      證書之目的，無非係為確保其債權得以完全受償，而被告
      丁○○既與被告丙○○、乙○○同為元良公司之股東，衡
      諸常情，原告自無獨厚被告丁○○，與其通謀而為虛偽意
      思表示，無欲其負連帶保證責任之可能。此外，被告丁○○又未能舉出確切之證據，足資證明其此部分抗辯為真實
      ，其抗辯即無足憑採。準此，系爭保證書關於被告丁○○
      部分，自屬有效，被告丁○○當應依系爭保證書之約定內
      容，負連帶保證人之責任，殆無疑義。
（二）依系爭保證書之約定，被告應對原告負連帶給付義務，並
      非按比例各自負擔部分清償責任：
      被告丙○○、乙○○雖執股東清償協議，抗辯渠等應按持
      股比例分擔債務云云，被告丙○○並辯謂伊僅餘差額36萬
      636 元未清償，其他部分應由其餘被告負責云云。然股東
      清償協議並未交付原告，而原告亦否認其知悉股東清償協
      議之情。考以股東清償協議僅為元良公司股東間權義事項
      之內部約定，原告並非股東清償協議之當事人，自非該協
      議效力所及。按稱保證者，謂當事人約定，一方於他方之
      債務人不履行債務時，由其代負履行責任之契約。民法第
      739 條定有明文。又保證債務之所謂連帶，係指保證人與
      主債務人負同一債務，對於債權人各負全部給付之責任者
      而言（最高法院45年臺上字第1426號判例參照）。而觀諸
      前揭兩造所簽訂系爭保證書之內容，載明連帶保證、拋棄
      先訴抗辯權等意旨，顯然被告就系爭保證書約定之債務，
      應負連帶清償責任，亦即對於原告各負全部給付之責任，
      甚為明確。被告丙○○、乙○○自不得執其內部之股東清
      償協議而對原告主張限縮各自之責任範圍，是被告丙○○
      、乙○○此部分抗辯，亦非可採。
（三）系爭保證書約定之債務，除已清償部分外，僅其中580 萬
      元部分已屆清償期，被告應負連帶清償責任，其餘部分約
      定之清償期尚未屆至（以本件言詞辯論終結時為準），原
      告不得請求現在給付：
   1、依前揭系爭保證書之約定內容可知，就債務本息總額2,92
      9 萬9,400 元，係交付如附表所示53紙支票以為分期給付
      ，亦即按票載發票日提示分期清償，是各期應給付之金額
      、清償期限即應按如附表所示53紙支票定之。除如附表所
      示編號1 至22之支票均已兌現清償外，於98年9 月9 日本
      件言詞辯論終結時，業已屆清償期者、即編號23至32各期
      ，共計為580 萬元部分，被告自應負連帶清償責任。
   2、被告丁○○雖另抗辯：兩造於98年5 月初即有利息付清、
      本金延期1 年清償之協議，是以如附表所示編號23至28之
      6 紙支票均在98年5 月25日以後始經提示，故原告應俟1
      年後始得請求，且原告允許延期清償，依民法第755 條規
      定，應免除伊保證人之責任云云。然原告否認有同意延展
      清償期限1 年之協議，並主張：何時提示係伊權利，乃被
      告一再請託，考量被告丙○○之信用，始暫緩提示等語。
      經核，關於如附表編號23至28之支票，遲至98年5 月25日
      始提示之緣由，被告丙○○自承：如利息部分5 張票可以
      給付，本金250 萬元可能可以延期1 年，但伊3 人協調，
      伊與黃先生（即乙○○）有湊30幾萬元，蕭先生（即丁○○）不願幫忙，無法湊到50幾萬元，伊將情形轉達原告，
      原告很生氣，就把支票都提示了，實際上沒有達成延期1
      年之合意等情在卷。顯然兩造僅止於請託、磋商，終未達
      成延緩清償期限1 年之合意，被告丁○○此部分抗辯，亦
      無足取。
   3、就如附表所示編號33以後各期之給付部分，清償期限均尚
      未屆至。原告雖主張：元良公司積欠伊2,470 萬元之借款
      為舊債務，被告依系爭保證書負擔者為新債務，系爭保證
      書簽訂之前，借款債務業已到期，依民法第320 條規定，
      新債務既未清償，舊債務當然未消滅，被告之債務自已到
      期等語。然查，被告所謂之舊債務，即先前向原告借款積
      欠債務者係元良公司，而被告係依系爭保證書始負擔債務
      ，是就被告而言，並無所謂舊債務之問題，自無適用民法
      第320 條之問題。另原告復主張：兩造確有約定如支票退
      票，全部未到期之支票視為均已到期，被告已喪失期限利
      益等情，亦為被告所否認。經核，依系爭保證書之文義內
      容，並無任何有關一期不履行視為全部債務到期等喪失期
      限利益之記載。而被告丙○○雖陳稱：當初原告有口頭向
      伊表示，伊支票如退票全部都要付云云。然被告乙○○、
      丁○○軍否認知悉此口頭表示之情。考以系爭保證書係原
      告與被告3 人共同簽訂，其約定內容自應經兩造全體合意
      始生效力。而系爭保證書之文義內容並無喪失期限利益之
      特別約定，甚為明確；原告又未能舉證證明兩造確有此意
      思表示之合致，其主張全部債務均已到期乙節，即無足憑
      採。
   4、至於原告主張其依民事訴訟法第246 條規定提起請求將來
      給付之訴乙節，按所謂將來給付之訴，係指債權已確定存
      在，僅給付期限尚未屆至，請求權尚未到期，因有到期不
      履行之虞，有預為請求之必要，而得先行起訴，請求命於
      將來給付期限屆至時為給付之訴訟，非謂就給付期限尚未
      屆至之債務，得請求為現在全部給付之判決。倘原告仍請
      求為現在全部給付之判決，則就未到期部分，因清償期尚
      未屆至，即無從准許原告之請求。關於分期履行之債務，
      一部分已到期而未履行，對未到期部分，如有到期不履行
      之虞，債權人就未到期部分，固得提起將來給付之訴，然
      不得請求法院就債務人未到期部分，為現在給付之判決。
      否則債務人實體法上之期限利益，將因債權人提起給付之
      訴而為剝奪。本件系爭保證書約定之債務既屬分期給付之
      債務，而如附表所示編號33以後各期給付期限均未屆至，
      業已析述如上，原告請求現在全部給付，即非屬將來給付
      之訴，參諸前揭說明，自不應准許。
七、從而，於告本於系爭協議保證書約定之法律關係，請求被告
    連帶給付580 萬元，及自起訴狀繕本送達翌日、即98年6 月
    30日起至清償日止，按年息百分之5 計算之利息，為有理由
    ，應予駁回。逾此範圍之請求，則無理由，應予駁回。
八、原告及被告丁○○分別陳明願供擔保請准宣告假執行或免為
    假執行，經核，就原告勝訴部分，均無不合，爰就其餘被告
    部分併依職權，分別酌定相當擔保金額宣告之。另原告就願
    供擔保之無記名可轉讓定期存單部分，並未具體敘明發行之
    特定金融機構，自無從審酌，爰僅以現金酌定應供擔保之金
    額。至於原告其餘假執行之聲請，已失所附麗，應併予駁回
    。
九、本件判決基礎已臻明確，兩造其餘攻擊防禦方法及訴訟資料
    經本院審酌後，核與判決結果不生影響，無一一論述之必要
    ，併予敘明。
十、據上論結，本件原告之訴為一部有理由，一部無理由，依民
    事訴訟法第79條、第85條第2項、第390條第2項、第392條第
    2項，判決如主文。
中    華    民    國    98    年    10    月    8     日
                  民事第三庭  法  官  施月燿
以上正本證明與原本無異。
如對本判決上訴，應於判決送達後20日內向本院提出上訴狀。
中    華    民    國    98    年    10    月    13    日
                              書記官  于耀文


司法院資訊處製作；財團法人民間司法改革基金會備份。
